【裁判字號】    97,上更(一),173
【裁判日期】    970703
【裁判案由】    詐欺等
【裁判全文】
臺灣高等法院臺中分院刑事判決     97年度上更(一)字第173號
上  訴  人
即  被  告  甲○○
上列上訴人因詐欺等案件，不服臺灣南投地方法院92年度訴字第
312號，中華民國93年9月27日第一審判決（起訴案號：臺灣南投
地方法院檢察署92年度少連偵字第13號、第14號），本院以94年
度少連上訴字第13號判決確定後，經最高法院檢察署檢察總長提
起非常上訴，並經最高法院發回，本院更審判決如下：
    主      文
原判決關於甲○○部分撤銷。
甲○○無罪。
    理      由
壹、被訴事實及理由：
一、公訴意旨略以上訴人即被告（下稱被告）甲○○與下列之人
    共同意圖為自己不法之所有，為下列行為：
  (一)於91年12月間某日，由李文斌提議進行詐賭，並夥同林仁龍
    、徐誌偉、洪義展、徐文輝等人參與，嗣知情之甲○○亦加
    入。謀議後，即由林仁龍邀其朋友李宗政先至南投縣埔里鎮
    「金茉莉ＫＴＶ」飲酒，待李宗政酒醉後，再將之帶往南投
    縣埔里鎮○○路維多利亞大樓附近即巫偉棋（不知情）承租
    之透天住宅內以撲克牌賭俗稱之「梭哈」，並依原先之計劃
    詐賭，致李宗政輸了45萬元，且陷於錯誤而簽下同額本票支
    付，嗣再由徐誌偉及甲○○出面討債，得手25萬元，期間甲
    ○○更曾以：如果再不還錢，將對你不利等危害生命、身體
    之言詞恫嚇李宗政，致李宗政心生畏懼。
  (二)於92年2月1日，甲○○與洪義展、年籍不詳綽號「天助」之
    成年男子基於意圖為自己不法所有之犯意聯絡而謀議詐賭，
    並由洪義展佯邀其朋友吳銘緯至南投縣埔里鎮○○路○段281
    號住處，以甲○○帶來的賭具為工具，玩賭俗稱之「筒仔麻
    將」，並依原先之計劃詐賭，致吳銘緯當場輸了195萬元，
    且陷於錯誤而簽下同額本票支付予甲○○，期間甲○○曾向
    吳銘緯討債2次，惟因吳銘緯經濟情況不佳，致今仍未給付
    。
  (三)92年1月8日晚間，李文斌等人對被害人丙○○進行「仙人跳
    」詐財，取得丙○○出具賠償金錢之切結書，事後知情之被
    告甲○○與李文斌代表扮演折衝協商角色，並不斷以：將有
    兄弟相找尋等語告知丙○○父母，致丙○○父母害怕而同意
    支付80萬元和解。因認被告甲○○所為，係犯刑法第339 條
    第1項、第340條之常業詐欺罪、第304條之強制罪及第305
    條之恐嚇罪等罪嫌。
二、公訴意旨認被告涉犯上開罪嫌，係以告訴人李宗政、吳銘緯
    、丙○○之指訴、通訊監察譯文內容均有討論詐賭、仙人跳
    之情形、及丙○○提供之和解書影本1份、切結書影本1 份
    、契結書影本2 份等為其論據。
貳、證據能力方面：按被告以外之人於審判外之陳述，雖不符刑
    事訴訟法第159條之1至第159條之4之規定，然經當事人於審
    判程序同意作為證據，法院審酌該言詞陳述作成時之情況，
    認為適當者，亦得為證據；當事人、代理人或辯護人於法院
    調查證據時，知有刑事訴訟法第159條第1項不得為證據之情
    形，而未於言詞辯論終結前聲明異議者，視為有前項之同意
    ，刑事訴訟法第159條之5定有明文。查本案採為判決基礎之
    被告以外之人於審判外之陳述，固屬傳聞證據，惟被告就該
    審判外之陳述，及就本案採為判決基礎之文書資料，均未曾
    於言詞辯論終結前爭執其證據能力或聲明異議，本院審酌上
    開陳述作成時之情況，並無違法取證之瑕疵，認以之作為證
    據為適當，揆諸上開規定，該審判外之陳述及文書資料均有
    證據能力，先予敘明。
參、本院得心證之理由：
一、按犯罪事實應依證據認定之，無證據不得認定犯罪事實；不
    能證明被告犯罪者，應諭知無罪之判決，刑事訴訟法第154
    條第2項、第301條第1項前段分別定有明文。又告訴人之告
    訴，係以使被告受刑事訴追為目的，是其陳述是否與事實相
    符，仍應調查其他證據以資審認（最高法院52年台上字第
    1300號判例意旨參照）。次按刑事訴訟法上所謂認定犯罪事
    實之證據，指足以證明被告確有犯罪行為之積極證據而言，
    該項證據必須適合於被告犯罪事實之認定，始得採為斷罪之
    資料（最高法院69年台上字第4913號判例意旨參照），如未
    能發現相當證據，或證據不足以證明，自不能以推測或擬制
    之方法，為裁判基礎（最高法院40年台上字第86 號判例意
    旨參照）。且認定不利於被告之事實，須依積極證據，苟積
    極證據不足為不利於被告事實之認定時，即應為有利於被告
    之認定，更不必有何有利之證據（最高法院30年上字第816
    號判例意旨參照）。又事實審法院對於證據之取捨，依法雖
    有自由判斷之權，然積極證據不足證明犯罪事實時，被告之
    抗辯或反證縱屬虛偽，仍不能以此資為積極證據應予採信之
    理由（最高法院30年上字第482號判例意旨參照）。
二、訊據被告甲○○堅決否認有上開公訴意旨所指之犯行，經查
    ：
  (一)被害人李宗政、吳銘緯曾於上開時、地與人賭博而分別輸了
    45萬元、195萬元，被害人李宗政並簽發同額本票支付賭債
    ，復交付出面取款之甲○○25萬元；又被害人丙○○遭同案
    被告李文斌進行「仙人跳」詐財，取得丙○○出具賠償金錢
    之切結書，事後由被告甲○○出面與丙○○父母達成和解等
    情，業據被害人李宗政、吳銘緯、丙○○指訴明確，並有丙
    ○○提供之和解書影本1份、切結書影本1份、契結書影本2
    份等為證，復為被告所不爭執，堪信屬實。
  (二)惟依證人即被害人李宗政於原審審理時具結證稱「（問：幾
    人在一起賭博？）有李文斌、徐誌偉、林仁龍，還有我，沒
    有洪義展，我輸給徐誌偉四十萬元」、「之前不認識甲○○
    ，我拿錢給他的時候認識的，因甲○○出面斡旋，才拿錢給
    他；有甲○○、我舅舅黃欽旺、還有一人我忘了他的名字，
    還有我參與洽談；因我舅舅與甲○○是舊識，當天是我通知
    我舅舅去洽談的」、「當天氣氛很好，因為甲○○跟我舅舅
    是舊識，就好像老朋友見面一樣；徐（誌偉）、王（富坤）
    二人沒有暴力脅迫，沒有拿刀、槍，也沒有恐嚇我，只是口
    氣不好，我欠人家錢沒有還，當然口氣不好，我的意思是見
    面那天沒有恐嚇或是脅迫我；（警詢）筆錄裡的那些話是朋
    友傳過來的」等語（見原審卷(一)第378頁、第379頁、第381
    至384頁、第386至392頁）；又於本院前審審理時證稱「當
    天都是林仁龍、李文斌、徐誌偉和我總共四人在場」等語（
    見本院94年度少連上訴字第13號卷(一)第156頁）；另證人即
    共同被告李文斌於原審證稱：「李宗政賭博這件事，有我、
    林仁龍、徐誌偉及不認識之人在場」等語（見原審卷(二)第
    248頁），證人黃欽旺於本院前審審理時證稱「當日在談，
    是在和諧的氣氛談的」等語（見本院94年度少連上訴字第13
    號卷(一)第146頁）。可知本件詐賭情事發生時，被告甲○○
    並未在場，事後被告甲○○雖出面斡旋，並收受被害人李宗
    政交付之25萬元，惟並無恐嚇情事，自難遽予推論被告甲○
    ○有對被害人李宗政詐賭或恐嚇等犯行。
  (三)再依證人童英碩於本院前審審理時具結證稱：92年2月1日洪
    義展與吳銘緯、甲○○在洪某住處賭麻將時，伊始終在場，
    麻將牌係洪某拿出來，伊看渠等賭博情形很正常，並無何不
    妥，當時吳銘緯賭輸一百多萬元等語（見本院94年度少連上
    訴字第13號卷(二)第20、21頁）；又證人即被害人吳銘緯於93
    年8月30日在原審法院具結證稱：92年2月1日有到洪義展家
    賭博，不認識甲○○，當天賭博有輸錢，欠的錢是向甲○○
    借的，有開本票，本票交給甲○○。賭博事後沒有再遇到甲
    ○○，賭博後甲○○沒有再跟我聯絡上（見原審卷(二)第87至
    90、92頁）；再證人即被害人吳銘緯之父親吳記於原審證稱
    「事情發生後，甲○○有到我家裡一次，問我有關吳銘緯賭
    博的事情要如何處理，語氣不帶恐嚇，後來就有人拿吳銘緯
    簽的本票回來給我，拿票給我的人沒有要我付錢，吳銘緯賭
    博事件沒有受到騷擾」等語（見原審卷(二)第81頁至84頁），
    。綜觀上揭證人之陳述，可知被告甲○○僅於賭博時見過吳
    銘緯1次，亦只見過吳記1次；且其僅將吳銘緯賭博之事告知
    吳記，並無任何恐嚇之行為；而被告甲○○嗣後託友人將吳
    銘緯簽發之本票送交吳記，並未要求付錢，亦未再找吳銘緯
    索討賭債。則被告甲○○倘有何不法所有之意圖，豈可能未
    再向吳銘緯索討賭債？自難僅憑吳銘緯「當天賭博有輸錢，
    欠的錢是向甲○○借的，有開本票，本票交給甲○○」等情
    ，遽指被告甲○○有對被害人吳銘緯詐賭犯行。
  (四)至關於被告甲○○事後如何折衝，被害人丙○○父母如何以
    80 萬元和解等情，固據被害人丙○○指述在卷，被告甲○
    ○亦坦承於事後出面與李文斌等人協商丙○○之賠償事宜，
    惟被告甲○○所以參與協調，乃因丙○○之父欉能和委請其
    親戚陳章祺出面與李文斌等人協商賠償事宜，陳章祺電詢被
    告是否與李文斌熟識，欲委託被告與李文斌商談，被告因與
    李文斌熟識，便接受委託，終談成以80萬元解決等事實，業
    據證人陳章祺在原審證稱「與丙○○是遠親，丙○○父親欉
    能和找我說之前拿了40萬元給李文斌，對方還要求再給60萬
    ，希望我去找李文斌，能否不要再給60萬，我打電話給李文
    斌，他表示一定要再拿60萬，後來我就打電話給甲○○，問
    他是否認識李文斌，他說認識，我請他幫忙處理，後來他說
    他打電話給李文斌，可以再減20萬元，是李文斌到欉能和家
    拿錢的，交錢時甲○○沒有在場，沒有聽欉能和說過甲○○
    要找兄弟找欉家麻煩的事」等語；且證人欉能和亦具結證稱
    「付款給李文斌時，甲○○沒有在場，沒有聽我兒子說過有
    人恐嚇他，在沒有交錢之前，均沒有人恐嚇我」等語（見原
    審卷(一)第420至433頁）；另同案被告李文斌在本院前審證稱
    「丙○○這件，甲○○沒有參與，但有找我談降低金額，我
    拿到錢時，甲○○不在場，也沒有分到錢，錢是我與林仁龍
    、洪義展、洪源彬三人拿去的」等語（見本院94年度少連上
    訴字第13號卷(一)第154至156頁）。再證人即共同被告洪義展
    復供稱「丙○○這件，事前沒有和甲○○協商，他也沒有分
    到錢」等語（見本院94年度少連上訴字第13號卷(二)第24頁）
    ，由上諸證詞顯示，被告甲○○所辯未參與本件犯行，受託
    協商時亦未對丙○○家人恐嚇等情，堪予採信。
  (五)綜上所述，被告甲○○否認有上開公訴意旨所指之犯行，尚
    堪採信。此外復查無其他證據足認被告甲○○有此等犯行，
    被告甲○○之犯罪，猶屬不能證明。
三、原審法院未詳予調查審酌有利被告甲○○之證據，遽認被告
    甲○○成年人與少年共同以犯詐欺罪為常業，自有未當。被
    告甲○○上訴意旨否認犯罪，並以前開辯解指摘原判決有罪
    部分不當，為有理由，應由本院將原判決關於被告甲○○部
    分撤銷，改為被告甲○○無罪之判決。
據上論斷，應依刑事訴訟法第369條第1項前段、第364條、第301
條第1項，判決如主文。
本案經檢察官乙○○到庭執行職務。
中    華    民    國    97    年    7     月    3     日
            刑事第七庭    審判長法  官  林  榮  龍
                                法  官  張  惠  立
                                法  官  鄭  永  玉
上列正本證明與原本無異。
如不服本判決應於收受送達後十日內向本院提出上訴書狀，其未
敘述上訴之理由者並得於提起上訴後十日內向本院補提理由書（
均須按他造當事人之人數附繕本）。
                                書記官    瑞  芳
中    華    民    國    97    年    7     月    3     日


司法院資訊處製作；財團法人民間司法改革基金會備份。
